---
title: "Spożycie mięsa na świecie"
author: "Tomasz Przechlewski"
date: 2020-12-31
output:
  html_document:
    includes:
      before_body: misc_hdr.html
---

## Wprowadzenie

Dokument w zamierzeniach ma spełniać dwa cele: analizuje
spożycia mięsa na głowę na świecie ORAZ w trakcie tej analizy pokazuje
jak wykorzystać do tego system/język R ze szczególnym uwzględnieniem
pakietów ggplot2/dpyr/tidyr, które zaraz zostaną załadowane:

```{r warning=FALSE, message=FALSE}
library(ggplot2)
library(dplyr)
library(tidyr)
options(dplyr.print_max = 1e9)
## różne globalne opcje i parametry
minpop <- 5000
cons.min <- 40.0
```

## Dane

Dane pochodzą z bazy FAO, która jest cośkolwiek obszerna.
Punktem startu jest http://www.fao.org/faostat/en/#data (Data/DOMAINS);
w dziale **Food Balance** jest pozycja **New Food Balances**
oraz **Food Balances (old methodology and population)**
Dział New Food Balances (http://www.fao.org/faostat/en/#data/FBS/metadata) 
obejmuje lata 2018--2014; dział Food Balances
(http://www.fao.org/faostat/en/#data/FBSH/metadata)
zaś 2013--1961.  Jak widać zmieniła się metoda ale trudno, na to nie poradzimy :-).

W oknie wyboru danych w panelu **Countries/Regions** wybieramy wszystkie kraje;
w panelu **Elements** wybieramy **Food supply quantity kg/capita/yr**;
w panelu **Item/Item aggregated** przełączamy się na zakładkę **Item aggregated**,
w której wybieramy **Meat Total** oraz **Meat List**;
W ostatniej zakładce wybieramy wszystkie dostępne lata (**Select All**).
Pobieram dane (Download Data)

Powyższe wykonujemy dla **New Food Balances** oraz **Food Balances (old methodology and population)**. Każdy plik ma 14 pól: `Domain Code`, `Domain`, `Area Code`, `Area`, `Element Code`, `Element`, `Item Code`, `Item`, `Year Code`, `Year`, `Unit`, `Value`, 
`Flag`, `Flag Description`. Większość z tego jest zbędna; istotne są pola 4,8,9 oraz 12.
W systemie linux można to osiągnąć np za pomocą AWK:

```
awk -F ',' '{print $4 ";" $8 ";" $9 ";" $12}' Plik_O.csv Plik_N.csv > FAOStat_MeatCons.csv
wc -l FAOStat_MeatCons.csv
56668
```

W rezultacie plik `FAOStat_MeatCons.csv` ma 56668 wierszy (pobrany 2020-12-29 dla jasności), każdy wiersz 4 pola: kraj, zmienna
rok oraz wartość (używamy angielskich nazw bo to mądrzej wygląda: `country`, `item`, `year`
oraz `value`.)




```{r}
fbs <- read.csv("FAOStat_MeatCons.csv", sep = ';',  header=T, na.string="NA");
str(fbs)
```

```{r}
fbsx <- fbs %>% spread(item, value, drop=T)
str(fbsx)
```

## Spożycie w ostatnim raportowanym roku

Rozpocznijmy analizę od zestawienia krajów ze względu na spożycie mięsa ogółem dla ostatniego
raportowanego w FAO roku. Ponieważ plik CSV jest typu **long** do ramki `fbs.lst` wybieramy
wiersze zawierające `Meat` jako wartość kolumny `item` oraz wartość 2016 i więcej w 
kolumnie `year` (pomijamy raportujących ostatni raz w 2015 i wcześniej). 
Wiersze są grupowane ze względu na `country`, usuwane są wartości
brakujące, porządkowane są grupy względem roku. Kolejne polecenie `filter` wypisuje
ostatni wiersz w każdej grupie:

```{r}
fbs.last <- fbs %>% filter (year > 2015 & item == 'Meat' ) %>%
        group_by(country) %>%  drop_na(value) %>% arrange(year) %>%
        filter(row_number()==n()) %>%  as.data.frame
str(fbs.last)
print(fbs.last)
```

się okazuje, że w bazie jest `r nrow(fbs.last)` krajów; wszystkie zresztą raportowały
w roku 2018. Policzmy miary 

```{r}
meat.mean <- mean(fbs.last$value)
meat.median <- median(fbs.last$value)
meat.sum <- summary(fbs.last$value)
str(meat.sum)
##
meat.sum["Median"]
meat.q1 <- meat.sum["1st Qu."]
meat.q3 <- meat.sum["3rd Qu."]
meat.max <- meat.sum["Max."]
meat.min <- meat.sum["Min."]
```

Średnia wielkość wskaźnika wyniosła `r meat.mean` a mediana `r meat.median`. 
Pierwszy/trzeci kwartyl to odpowiednio: `r meat.q1` oraz `r meat.q3`. Co by oznaczało, między innymi, że mamy do czynienia ze skośnością prawostronną. 
Rozkład można przedstawić na histogramie:

```{r}
bwd <- 10
p1 <- fbs.last %>%
  ggplot(aes(x =  value)) +
  geom_histogram(binwidth = bwd, color = "white", fill = "#9FE367") +
  scale_y_continuous(name = "Frequency") +
  scale_x_continuous(breaks=seq(0,max(meat.max, na.rm=T), by=bwd))
p1
```

Się okazuje, że rozkład wskaźnika jest bardziej dwumodalny niż prawostronny. 
Jest grupa krajów
ze spożyciem 10--30--40 kg/pc oraz druga ze spożyciem 70--80 kg/pc.

## Porównanie spożycia z 2018 ze spożyciem w roku 2000

A jak kształtowało się spożycie mięsa w 2000 roku (czyli około 20 lat temu):

```{r}
fbs.prev <- fbs %>% filter (year == 2000 & item == 'Meat' ) %>%
  group_by(country) %>%  drop_na(value) %>% arrange(year) %>%
  filter(row_number()==n()) %>%  as.data.frame
str(fbs.prev)
print(fbs.prev)

meat.prev.mean <- mean(fbs.prev$value)
meat.prev.median <- median(fbs.prev$value)
meat.prev.sum <- summary(fbs.prev$value)
str(meat.prev.sum)

meat.prev.q1 <- meat.prev.sum["1st Qu."]
meat.prev.q3 <- meat.prev.sum["3rd Qu."]
meat.prev.max <- meat.sum["Max."]
meat.prev.min <- meat.prev.sum["Min."]

```

Średnia wielkość wskaźnika wyniosła `r meat.prev.mean` a mediana `r meat.prev.median`. 
Pierwszy/trzeci kwartyl to odpowiednio: `r meat.prev.q1` oraz `r meat.prev.q3`. 
Wartości wszystkich miar wzrosły zatem. Przykładowo średnia wzrosła 
o `r meat.mean - meat.prev.mean` kilograma/pc. Oznacza to wzrost
o `r sprintf ("%.1f", (meat.mean - meat.prev.mean)/meat.prev.mean * 100)`% w porównaniu 
do roku 2000.

Rozkład wskaźnika spożycia mięsa w roku 2000 można przedstawić na histogramie:

```{r}
p2 <- fbs.prev %>%
  ggplot(aes(x =  value)) +
  geom_histogram(binwidth = bwd, color = "white", fill = "#9FE367") +
  scale_y_continuous(name = "Frequency") +
  scale_x_continuous(breaks=seq(0,max(meat.max, na.rm=T), by=bwd))
p2
```

Teraz gdybyśmy chcieli porównać dynamikę spożycia dla poszczególnych krajów to jest
pewien problem, mianowicie ramka `fbs.last` miała `r nrow(fbs.last)` wierszy
podczas gdy ramka `fbs.prev` miała `r nrow(fbs.prev)` wierszy. Ramki różnią się wielkością.

```{r}
## należy użyć factor nie levels
## bo levels poda także nieużywane wartości czynnika
countries.last <- factor(fbs.last$country)
countries.prev <- factor(fbs.prev$country)

bad.countries <- setdiff(countries.last, countries.prev)
bad.countries
```

Śmiało możemy pominąć **`r bad.countries`** (Sudańczycy i Serbowie by się nie zgodzili)
Jednym ze sposobów połączenia jest wykorzystanie `left_join` z pakietu `dpyr`.
Ramki zostaną połączone, że tak powiem w poziomie w oparciu o wspólną wartość
kolumny `country` (w obu ramkach jest ta kolumna a wartości w niej są identyfikatorami wierszy). Jak coś nie ma do pary to 
zostanie pominięte (Sorry Serbio...)

Następnie liczymy różnice pomiędzy wartościami z lat 2018 oraz 2000. 
Uwaga: `value.x` to nazwa kolumny
`value` z pierwszej łączonej ramki (czyli z roku 2018; `value.y` to oczywiście `value` z drugiej ramki). Dplyr musiał dopisać `x/y`, bo kolumny `value` też mają identyczne nazwy w obu ramkach.

```{r}
fbs.2018 <- fbs.last ## kopia na później
fbs.last <- left_join(fbs.last, fbs.prev, by='country')

fbs.last$diff <- fbs.last$value.x - fbs.last$value.y
#fbs.last 
meat.lower <- nrow(fbs.last %>% filter(diff <0))
meat.hgh <- nrow(fbs.last %>% filter(diff >= 0))
```

W `r meat.lower` krajach spożycie spadło a w `r meat.hgh` krajach wzrosło. Można
to bardziej precyzyjnie określić, przykładowow w ilu i jakich krajach spadło o 
więcej niz 25% a w ilu wzrosło o 25%:

```{r}
fbs.good.countries <- fbs.last %>% filter(  diff / value.y * 100 < -25)

fbs.last$diffp <- fbs.last$diff / fbs.last$value.y *100
fbs.bad.countries <- fbs.last %>% filter(  diffp > 25)

#fbs.bad.countries
#fbs.good.countries
```

Dokładnie w `r nrow(fbs.good.countries)` spadło o więcej niż 25%, 
zaś wzrosło o więcej niż 25% w dużo
większej liczbie krajów bo w `r nrow(fbs.bad.countries)`.
W jakich można wypisać usuwając znak `#` sprzed nazw ramek i rekompilując
ten dokument--jak ktoś jest ciekaw to niestety musi się zdobyć na ten wysiłek.

Dla tych co są ciekawi, ale im się nie chce rekompilować wydrukujemy
pięć krajów z największym spadkiem spożycia oraz 15 z największym 
wzrostem (bo tych jest stosowanie więcej):

```{r}
fbs.good.countries <- fbs.last %>% filter( diffp < -25)

head(fbs.good.countries[order(fbs.good.countries$diffp),c(1,4,7,8,9)], n=5)
head(fbs.bad.countries[order(fbs.bad.countries$diffp, decreasing = T),c(1,4,7,8,9)], n=15)
## albo (ale to nie do końca to samo):
tail(fbs.bad.countries[order(fbs.bad.countries$diffp, decreasing = F),c(1,4,7,8,9)], n=15)
```

Zapis `c(1,4,7,8,9)` określa które kolumny ramki mają być *wybrane*. Niekoniecznie
przy tym chodzi o wydruk, równie dobrze może chodzić o przypisanie do innej ramki
(na przykład):

```{r}
top5 <- head(fbs.good.countries[order(fbs.good.countries$diffp),c(1,4,7,8,9)], n=5)
str(top5)
```

Na koniec pokażmy spożycie w latach 2000 oraz 2018 jednocześnie. Można to zrobić
na wykresie słupkowym, tyle że słupków by musiało być po dwa na kategorię (czyli
na kraj). Coś takiego określa się jako  **skumulowany wykres słupkowy** jak słupek jest jeden podzielony na 
podsłupki nazwijmy to, albo **grupowany** jak dla każdej kategorii jest kilka słupków (tutaj byłby dwa)

Osobiście nie znoszę skumulowanego (zresztą on tutaj nie za bardzo się nadaje);
nie lubię i polecam także grupowanego, zwłaszcza jak kategorii jest 
więcej niż kilkanaście (a grup więcej niż dwie). 
Zwykły wykres punktowy moim zdaniem
jest najlepszy. 
Jest tylko jeden problem z punktu widzenia że tak powiem technicznego:
szeroki format danych jest mniej wygodny (value.x/value.y) lepszy byłby
format długi. Żeby to osiągnąć można użyć `dplyr::bind_rows`:

```{r}
fbs.all <- bind_rows(fbs.2018, fbs.prev)
```

Teraz każdy kraj to dwa wiersze a krajów jest 170. Żeby wykres był czytelny
ograniczę go do 80 krajów o największym spożyciu. W tym celu najpierw
wyciągam wiersze z roku 2018 (`filter`), potem je sortuję według wartości (`arrange`); wreszcie `slice` *odcina* 80 pierwszych wierszy:

```{r}
fbs.top.80 <- fbs.all %>% filter(year=='2018') %>% arrange(value) %>% 
  slice_head(n=80)
```

Teraz wektor `top.names.80` zawiera nazwy krajów z tej czołowej 80-tki:

```{r}
top.names.80 <- as.vector(fbs.top.80$country)
```

Kolejny filtr korzysta z operatora `%in%`, wartością wyrażenia `kolumna %in% wektor`
jest prawda jeżeli wartość kolumny jest równa jednemu z elementów wektora:

```{r}
fbs.all <- fbs.all %>% filter (country %in% top.names.80 ) %>% as.data.frame()
```

Teraz ramka zawiera tylko wartości dla 80 krajów o 
największym spożyciu (dla dwóch lat). Można przedstawić ją na wykresie:

```{r, fig.height = 10}
## tylko 80 pierwszych
p3 <- fbs.all %>%
  ggplot(aes(x = country )) +
  geom_point(aes(y = value, colour = as.factor(year) ), size=1) +
  xlab(label="cc") + ylab(label="n ") + 
  ggtitle("Spożycie mięsa na głowę w kg 2000/20018", 
            subtitle="80 krajów o największym spożyciu w roku 2018") +
  theme(axis.text = element_text(size = 6)) +
  ##coord_cartesian(ylim = c(0, 8)) +
  coord_flip()
p3

```

Wykres pudełkowy

```{r}
p4 <- ggplot(fbs.all, aes(x=as.factor(year), y=value, fill=as.factor(year))) +
 geom_boxplot() +
 ylab("spożycie/pc") +
 xlab("rok") +
 ggtitle("Spożycie mięsa na głowę w kg 2000/2018",
         subtitle="80 krajów o największym spożyciu w roku 2018"
          ) +
 theme(legend.position="none")
p4
```


## Analiza dynamiki

Ponieważ krajów jest aż tak dużo to warto się zastanowić czy wszystkie 
są różnie interesujące. Można dajmy na to pominąć kraje małe, na przykład
takie których liczba ludności jest mniejsza niż powiedzmy `r minpop` (tysięcy).
Tak się dobrze składa że FAO liczy także liczbę ludności na świecie,
a stosowna baza jest w dziale **Population**.

Jak się ściągnie tą bazę to na przykład można odsiać wszystkie 
lilipucie kraje. 

No więc po ściągnięciu bazy usunąłem z niej wszystkie zbędne i redundatne pola
zostawiając: `country`, `pop`, `year`, `value` (gdzie `pop` to zmienna określająca
zmienną: ogółem, kobiety, mężczyźni, wieś i miasto):

```{r}
pop <- read.csv("FAOPop.csv", sep = ';',  header=T, na.string="NA");
str(pop)

levels(pop$pop)
```

Interesuje nas tylko najbardziej aktualna informacja o liczbie
ludności zatem:

```{r}
pop <- pop %>% filter (year > 2015 & pop == 'total' ) %>%
  group_by(country) %>%  drop_na(value) %>% arrange(year) %>%
  filter(row_number()==n()) %>%  as.data.frame
str(pop)
total.countries <- nrow(pop)
##print(pop)
```

BWT łączna liczba ludzi na świecie wg FAO to `r sum(pop$value)` 
(za `r last(pop$year)`). Jakby więcej niż możnaby oczekiwać wartoby spojrzeć
czy w danych nie ma błędu (np. oprócz krajów jakieś agregaty 
typu stowarzyszenia krajów...)

Teraz można połączyć dane o spożyciu i liczbie 
ludności (wspólna kolumna `country`)

```{r}
## Tylko mięso ogółem
fbs <- fbs %>% filter (item=='Meat') %>% as.data.frame()

fbs <- left_join (fbs, pop, by='country')
str(fbs)
```

Ile jest krajów o liczbie ludności większej od 5 mln?

```{r}
fbs500 <- fbs %>% filter (value.y > 5000 ) %>% as.data.frame()
## ile krajów zostało?
length(unique(fbs500$country))
```

Ponieważ `fbs500$country` nie jest ramką nie używamy `nrow` ale `length` (to taka
uwaga na boku.) Anyway `r length(unique(fbs500$country))` to 
trochę za dużo, dlatego dodajemy drugi warunek: spożycie 
nie mniejsze niż `r cons.min` kg/pc:

```{r}
fbs500 <- fbs %>% filter (value.y > 5000 & value.x > cons.min ) %>% as.data.frame()

str(fbs500)
cc500 <- length(unique(fbs500$country))
```

Wynikowa ramka ma `r cc500` krajów. Dużo ale mniej niż było
(a było `r total.countries`.)


Wykreślmy spożycie mięsa ogółem dla wybranych krajów: 
Poland, Germany, Denmark, United States of America, Australia, New Zealand oraz Japan.

```{r}
countries <- c("Poland", "Germany", "Denmark", "United States of America",
               "Australia", "New Zealand", "Japan", "India", "China Hong Kong SAR")
fbsy <- fbsx %>% filter(country %in% countries) %>% as.data.frame()

ggplot(fbsy, aes(x=as.Date(as.factor(year), format="%Y"), color=country, y = Meat),  ) +
    ggtitle("Spożycie mięsa (per capita/rok)") +
    ##
    geom_point(alpha=.3, size=1.2) +
    geom_line(size=.4) 
```

inne zestawienie:

```{r}
countries <- c("Argentina", "Italy", "China",
               "Switzerland", "Netherlands", "Viet Nam", "Czechia", "Brazil")
fbsy <- fbsx %>% filter(country %in% countries) %>% as.data.frame()

ggplot(fbsy, aes(x=as.Date(as.factor(year), format="%Y"), color=country, y = Meat),  ) +
    ggtitle("Spożycie mięsa (per capita/rok)") +
    ##
    geom_point(alpha=.3, size=1.2) +
    geom_line(size=.4) 
```

Ładne wykresy, ale zostało `r cc500 - 8 *2` krajów do zwizualizowania. W tym stylu
dużo roboty. Można użyć czegoś co się nazywa **facets**,
a implementuje się bajecznie prosto za pomocą `ggplot`. 

```{r, warning=F, message=F}
spanV <- 0.5
loessColor <- "steelblue"
mainColor <- "deeppink"

p6 <- ggplot(fbs500, aes(x=as.Date(as.factor(year.x), format="%Y"), y=value.x)) + 
 geom_smooth(method="loess", se=F, span=spanV, colour = loessColor) +
 geom_point(size=.4, color=mainColor, alpha=.5) +
 facet_wrap( ~ country, scales = "fixed") +
 xlab(label="") +
 #scale_x_date( labels = date_format("%m/%d"), breaks = mainBreaks) +
 ggtitle("Spożycie mięsa", subtitle = sprintf("Źródło: %s",  "FAO"))
p6
```

Ciut nieczytelne. Można podzielić panel wykresów na kawałki
wykorzystując bibliotekę `ggforce::facet_wrap_paginate`. Tutaj
dzielimy na 5 kawałki po 12 wykresów (bo wiemy że krajów jest 58) 
ułożonych w prostokąt 3x4 (każdy):

```{r, warning=F, message=F, fig.width=10}
library("ggforce")

for(i in 1:5){
 p0 <- ggplot(fbs500, aes(x=as.Date(as.factor(year.x), format="%Y"), y=value.x)) + 
   geom_smooth(method="loess", se=F, span=spanV, colour = loessColor) +
   geom_point(size=.4, color=mainColor, alpha=.5) +
   facet_wrap_paginate( ~ country, ncol=4, nrow=3, page=i, scales = "fixed") +
   xlab(label="") +
   #scale_x_date( labels = date_format("%m/%d"), breaks = mainBreaks) +
   ggtitle("Spożycie mięsa", subtitle = sprintf("Źródło: %s",  "FAO"))
 print(p0)
}

```

Zwróćmy uwagę, że każdy wykres ma identyczną skalę co oczywiście ułatwia porównania. 
Nie zawsze to się da zrobić ale
w tym przypadku się dało. 

Koniec, wreszcie...
