---
title: "Zgony w Polsce. Analiza danych tygodniowych"
author: 
  - name: "Tomasz Przechlewski"
    email:  t.plata-przechlewski@psw.kwidzyn.edu.pl
    affiliation: "Powiślańska Szkoła Wyższa (Kwidzyn/Poland)"
description: (c) Tomasz Przechlewski / CC-BY license 
date: "Jan. 2021"
output:
  html_document:
    includes:
      before_body: misc_hdr.html
---

## Dane 

Źródłem danych są rejestry USC udostępnione pod adresem
https://stat.gov.pl/obszary-tematyczne/ludnosc/ludnosc/zgony-wedlug-tygodni,39,2.html.
GUS udostępnia te dane w postaci jedego wielkiego pliku `zip`, zawierającego 
dane tygodniowe dotyczące zgonów począwszy od 2000 roku. Każdy rok to oddzielny
plik w formacie `xlsx`. GUS aktualizuje dane około połowy każdego miesiąca.

Pliki te konwertuję do formatu csv za pomocą programu `xlsx2csv` a następnie
zamieniam oryginalny *szeroki* format (każdy tydzień w oddzielnej kolumnie) 
na format długi (6 kolumn: rok, płeć, numer tygodnia, data, grupa wieku, liczba zgonów)

```
for a in *.xlsx; do
 xlsx2csv -i -d ';' -s 0 ${f}.xlsx > ${f}.csv_
 perl conv.pl ${f}.csv_ > ${f}.csv
done
```

```{r, echo=F, message=F, warning=F}
library("ggplot2")
library("dplyr")
library("scales")
library("ggthemes")
library("ggpubr")
library("tidyr")
library("readr")

picWd <- 12
picHt <- 10
spanV <- 0.5
surl <- "© NI-KW (source: http://www.wsse.gda.pl/)"
mainColor <- "deeppink"
loessColor <- "steelblue"
mainBreaks <- "1 month"
farbe19 <- '#F8766D'
farbe20 <- '#00BFC4'

NIKW <- "© NI-KW @ github.com/knsm-psw/GUS_mortality | https://stat.gov.pl/obszary-tematyczne/ludnosc/ludnosc/zgony-wedlug-tygodni,39,2.html"
```

W ostatnim kroku wszystkie pliki łączymy w jeden pn `PL-mortality-2015_2020.csv`
którego objętość to ponad 200Mb! Dane wczytujemy poleceniem `read.csv` (Uwaga: plik `csv`
został spakowany kompresorem gzip; R z biblioteką `tidyverse` albo z biblioteką `readr`,
która jest częścią `tidyverse` jest na tyle cwany,
że potrafi czytać także spakowany
plik csv, por. https://stackoverflow.com/questions/20609758/read-and-write-csv-gz-file-in-r):

```{r, message=F}
z <- read.csv("PL-mortality-2015_2020.csv.gz", sep = ';',  header=T, na.string="NA" )
str(z)
nrow(z)
```

Zatem ramka `z` składa się z `r ncol(z)` 
kolumn o angielskich nazwach (bo brzmią mądrzej)
oraz `r nrow(z)` wierszy.

Zmieniamy (poleceniem `recode`) nazwy grup wieku na lepsze (z punktu widzenia 
estetyki wykresów, które za moment będziemy tworzyć):

```{r}
z <- z %>% mutate(age=recode(age, 
   'A4' = "00--04", 'A9' = "05--09", 'A14'= "10--14", 'A19'= "15--19",
   'A24'= "20--24", 'A29'= "25--29", 'A34'= "30--34", 'A39'= "35--39",
   'A44'= "40--44", 'A49'= "45--49", 'A54'= "50--54", 'A59'= "55--59",
   'A64'= "60--64", 'A69'= "65--69", 'A74'= "70--74", 'A79'= "75--79",
   'A84'= "80--84", 'A89'= "85--89", 'A99'= "90--",   'T'  = "razem")) %>% as.data.frame()

lastO <- last(z$date)
lastT <- last(z$week)
## województwa w nomenklaturze NUTS
nuts <- c('PL21', 'PL22', 'PL41', 'PL42', 'PL43', 'PL51', 'PL52', 
   'PL61', 'PL62', 'PL63', 'PL71', 'PL72', 'PL81', 'PL82', 'PL84', 'PL91', 'PL92')
```

Wybieramy tylko wiersze z danymu ogółem (bez podziały M/K) dla całej Polski

```{r} 
z00 <- z %>% filter ( sex == 'O'  & geo == 'PL' ) %>% as.data.frame()
```

Teraz idea jest taka, że wartości z ostatniego roku będziemy porównywać
ze średnią z poprzednich pięciu lat. Nie wpisujemy tych wartości na *zicher* tylko
pobieramy z ramki (oczywiście na zicher jest parametr 5). Następnie tworzymy
dwie ramki: jedną z danymi z ostatniego roku i drugą zawierającą 5 poprzednich lat:

```{r}
lastY <- last(z$year)
firstY <-  lastY - 5
z0 <- z00 %>% filter ( year >= firstY  & year < lastY ) %>% as.data.frame
z1 <- z00 %>% filter ( year == lastY ) %>% as.data.frame

## średnie w okresie 1 -- (n-1)
zz0 <- z0 %>% group_by(age,week) %>% 
  summarise( year = 't19', vv = mean(value, na.rm=TRUE)) %>% as.data.frame
## wartości z okresu n (mogą być średnie ale to bez znaczenia)
zz1 <- z1 %>% group_by(age,week) %>% 
  summarise( year = 't20', vv = mean(value, na.rm=TRUE)) %>% as.data.frame
### Połącz z powrotem zz0/zz1 w jedną ramkę do wydruku
zz1 <- bind_rows(zz0, zz1)

years.p.t <- sprintf ("średnia %i--%i", firstY, lastY -1)
year.c.t <- sprintf ("%i", lastY)
```

Wykres 1. Zgony ogółem wg grup wieku i tygodnia roku (porównanie wartości z roku `r lastY`
ze średnią z lat `r firstY`--`r lastY -1`)

```{r, fig.width=picWd, fig.height=picHt}
p1 <- ggplot(zz1, aes(x=week, y=vv, color=year)) +
 geom_smooth(method="loess", se=F, span=spanV, size=.4) +
 geom_point(size=.4, alpha=.5) +
 facet_wrap( ~age, scales = "free_y") +
 xlab(label="") +
 ylab(label="") +
 ##theme_nikw()+
 theme(plot.subtitle=element_text(size=9), legend.position="top")+
 scale_color_manual(name="Rok: ", 
                    labels = c(years.p.t, year.c.t), values = c("t19"=farbe19, "t20"=farbe20 )) +
 ggtitle("Zgony wg grup wiekowych (PL/Ogółem)", 
    subtitle=sprintf("%s | ostatni tydzień: %s", NIKW, lastO) )
p1
```

Wykres 2. Zgony mężczyzn wg grup wieku i tygodnia roku  (porównanie wartości z roku `r lastY`
ze średnią z lat `r firstY`--`r lastY -1`):

```{r, fig.width=picWd, fig.height=picHt}
## Per analogia do tego co było ogółem tylko wybieramy M
z00 <- z %>% filter ( sex == 'M'  & geo == 'PL' ) %>% as.data.frame
z0 <- z00 %>% filter ( year >= firstY  & year < lastY ) %>% as.data.frame
z1 <- z00 %>% filter ( year == lastY ) %>% as.data.frame

## średnie w okresie 1 -- (n-1)
zz0 <- z0 %>% group_by(age,week) %>% summarise( year = 't19', vv = mean(value, na.rm=TRUE)) %>% as.data.frame
zz1 <- z1 %>% group_by(age,week) %>% summarise( year = 't20', vv = mean(value, na.rm=TRUE)) %>% as.data.frame
### Połącz
zz1 <- bind_rows(zz0, zz1)

p2 <- ggplot(zz1, aes(x=week, y=vv, group=year, color=year)) +
 geom_smooth(method="loess", se=F, span=spanV, size=.4) +
 geom_point(size=.4, alpha=.5) +
 facet_wrap( ~age, scales = "free_y") +
 xlab(label="") +
 ylab(label="") +
 ##theme_nikw()+
 ##labs(caption=source) +
 theme(plot.subtitle=element_text(size=9), legend.position="top")+
 scale_color_manual(name="Rok: ", 
                    labels = c(years.p.t, year.c.t), values = c("t19"=farbe19, "t20"=farbe20 )) +
 ggtitle("Zgony wg grup wiekowych (PL/Mężczyźni)", subtitle=sprintf("%s | ostatni tydzień: %s", NIKW, lastO) )
p2
```

Wykres 3. Zgony kobiet wg grup wieku i województwa (porównanie wartości z roku `r lastY`
ze średnią z lat `r firstY`--`r lastY -1`)

```{r, fig.width=picWd, fig.height=picHt}
## Per analogia do tego co było ogółem tylko wybieramy K
z00 <- z %>% filter ( sex == 'K'  & geo == 'PL' ) %>% as.data.frame
z0 <- z00 %>% filter ( year >= firstY  & year < lastY ) %>% as.data.frame
z1 <- z00 %>% filter ( year == lastY ) %>% as.data.frame

## średnie w okresie 1 -- (n-1)
zz0 <- z0 %>% group_by(age,week) %>% summarise( year = 't19', vv = mean(value, na.rm=TRUE)) %>% as.data.frame
zz1 <- z1 %>% group_by(age,week) %>% summarise( year = 't20', vv = mean(value, na.rm=TRUE)) %>% as.data.frame
### Połącz
zz1 <- bind_rows(zz0, zz1)

p3 <- ggplot(zz1, aes(x=week, y=vv, group=year, color=year)) +
 geom_smooth(method="loess", se=F, span=spanV, size=.4) +
 geom_point(size=.4, alpha=.5) +
 facet_wrap( ~age, scales = "free_y") +
 xlab(label="") +
 ylab(label="") +
 ##theme_nikw()+
 ##labs(caption=source) +
 theme(plot.subtitle=element_text(size=9), legend.position="top")+
 scale_color_manual(name="Rok: ", labels = c(years.p.t, year.c.t), 
                    values = c("t19"=farbe19, "t20"=farbe20 )) +
 ggtitle("Zgony wg grup wiekowych (PL/Kobiety)", subtitle=sprintf("%s | ostatni tydzień: %s", NIKW, lastO) )
p3
```

Wykres 4. Zgony ogółem według województw i dni tygodnia w roku `r lastY`. Ponieważ
ramka `z` nie zawiera nazw województw wczytujemy ramkę `nuts.csv`, która składa się dokładnie
z dwóch kolumn: symbol makroregionu (wg klasyfikacji NUTS) oraz nazwa tegoż makroregionu.
Uwaga: makroregion to w zasadzie to sami co województwo za wyjątkiem mazowieckiego, które
jest w klasyfikacji unijnej podzielone na dwie częsci. 
Zatem dla UE Polska składa się z 17 województw i nie jest to błąd:

```{r, warning=F, message=F }
### ogółem wg województw #####################################
n <- read.csv("nuts.csv", sep = ';',  header=T, na.string="NA" )
## dodaj nazwy do ramki z
z <- left_join(z, n, by='geo')
```

Teraz wybieramy ogółem (płeć) oraz razem (wiek) oraz pomijamy `PL` wybierając tylko
makroregiony (`geo %in% nuts`). Następnie stosujemy znany już trik z podzieleniem ramki
na dwie części obliczeniem średniej dla pięciu lat poprzedzających bieżący i scaleniem
z powrotem wyników:

```{r, warning=F, message=F}
z00 <- z %>% filter ( sex == 'O'  & geo %in% nuts & age == 'razem') %>% as.data.frame
z0 <- z00 %>% filter ( year >= firstY  & year < lastY ) %>% as.data.frame
z1 <- z00 %>% filter ( year == lastY ) %>% as.data.frame

## średnie w okresie 1 -- (n-1)
zz0 <- z0 %>% group_by(name,week) %>% summarise( year = 't19', vv = mean(value, na.rm=TRUE)) %>% as.data.frame
zz1 <- z1 %>% group_by(name,week) %>% summarise( year = 't20', vv = mean(value, na.rm=TRUE)) %>% as.data.frame
### Połącz
zz1 <- bind_rows(zz0, zz1)
```

Że dziwne rzeczy dzieją się jesienią to ograniczamy wydruk do 6 ostatnich tygodni
(dzięki czemu jest dokładniejszy):

```{r warning=F, message=F, fig.width=picWd, fig.height=picHt}
lastWeek <- last(zz1$week)
firstWeek <- lastWeek - 6
zz1 <- zz1 %>% filter ( week >= firstWeek  ) %>% as.data.frame

p4 <- ggplot(zz1, aes(x=week, y=vv, group=year, color=year)) +
 geom_smooth(method="loess", se=F, span=spanV, size=.4) +
 geom_point(size=.4, alpha=.5) +
 facet_wrap( ~name, scales = "free_y") +
 xlab(label="") +
 ylab(label="") +
 ##theme_nikw()+
 ##labs(caption=source) +
 theme(plot.subtitle=element_text(size=9), legend.position="top")+
 scale_color_manual(name="Rok: ", labels = c(years.p.t, year.c.t), values = c("t19"=farbe19, "t20"=farbe20 )) +
 ggtitle(sprintf("Zgony wg województw* (tygodnie: %i--%i | %i tydzień zaczyna się %s)", firstWeek, lastWeek, lastWeek, lastO), 
   subtitle=sprintf("*wg klasyfikacji NUTS stąd mazowieckie/stołeczne | %s", NIKW))
p4
```

Wykres 5. Zgony ogółem według województw i dni tygodnia w roku `r lastY`
jako % średniej z poprzednich 5 lat (`r sprintf("%i--%i", firstY, lastY)`)

```{r, warning=F, message=F, fig.width=picWd, fig.height=picHt}
## żeby obliczyć iloraz trzeba przejść z formatu długiego na szeroki:
zz1 <- zz1 %>% spread(year, vv)
zz1$yy <- zz1$t20 / zz1$t19 * 100

p5 <- ggplot(zz1, aes(x=week, y=yy), color=farbe20) +
 geom_smooth(method="loess", se=F, span=spanV, size=.4, color=farbe20) +
 geom_point(size=.4, alpha=.5) +
 facet_wrap( ~name, scales = "fixed") +
 xlab(label="nr tygodnia") +
 ylab(label="%") +
 theme(plot.subtitle=element_text(size=9), legend.position="top")+
 scale_color_manual(name="Rok 2020: ", labels = c("% 2020/(średnia 2015--2019)"), values = c("yy"=farbe20 )  ) +
 ggtitle(sprintf("Zgony wg województw* (jako %% średniej z lat 2015--2019 | tygodnie: %i--%i)", firstWeek, lastWeek), 
   subtitle=sprintf("*wg klasyfikacji NUTS stąd mazowieckie/stołeczne | %s | ostatni tydzień: %s", NIKW, lastO))
p5
```

Wykres 6. Wariant wykresu poprzedniego z dodanymi wartościami liczbowymi


```{r, warning=F, message=F, fig.width=picWd, fig.height=picHt}
#zz1 <- zz1 %>% filter ( week >= firstWeek  ) %>% as.data.frame

p6 <- ggplot(zz1, aes(x=week, y=yy), color=farbe20) +
 geom_smooth(method="loess", se=F, span=spanV, size=.4, color=farbe20) +
 geom_point(size=.4, alpha=.5) +
 geom_text(aes(label=sprintf("%.1f", yy)), vjust=-1.25, size=1.5) +
 facet_wrap( ~name, scales = "fixed") +
 xlab(label="nr tygodnia") +
 ylab(label="%") +
 theme(plot.subtitle=element_text(size=9), legend.position="top")+
 scale_color_manual(name="Rok 2020: ", labels = c("% 2020/(średnia 2015--2015)"), values = c("yy"=farbe20 )  ) +
 ggtitle(sprintf("Zgony wg województw* (jako %% średniej z lat 2015--2019 | tygodnie: %i--%i | %i tydzień zaczyna się %s)", 
        firstWeek, lastWeek, lastWeek, lastO), 
   subtitle=sprintf("*wg klasyfikacji NUTS stąd mazowieckie/stołeczne | %s", NIKW))
p6
```

Wykres 7. Zgony ogółem według województw i dni tygodnia w roku `r lastY`
jako % średniej z poprzednich 5 lat (`r sprintf("%i--%i", firstY, lastY)`) dla dwóch
wybranych grup wiekowych 50+ oraz 60+. Zanim wykreślimy wykres trzeba przekształcić dane:

```{r, warning=F, message=F}
## grupa 60+ składa się z nast. grup 5-letnich
over60 <- c ('70--74', '75--79', '80--84', '85--89', '90--')
## to samo dal 50+
over50 <- c ('50--54', '55--59', '60--64', '65--69', '70--74', '75--79', 
             '80--84', '85--89', '90--')
## wybieramy z ramki z co trzeba
z6 <- z %>% filter ( sex == 'O'  & geo %in% nuts & age %in% over60) %>% as.data.frame
z5 <- z %>% filter ( sex == 'O'  & geo %in% nuts & age %in% over50) %>% as.data.frame

z60 <- z6 %>% filter ( year >= firstY  & year < lastY ) %>% as.data.frame
z61 <- z6 %>% filter ( year == lastY ) %>% as.data.frame
## sumujemy obie kategorie (średnia jest ok?)
zz60 <- z60 %>% group_by(name,week) %>% 
  summarise( year = 't19', age='60', 
             vv = mean(value, na.rm=TRUE)) %>% as.data.frame
zz61 <- z61 %>% group_by(name,week) %>% summarise( year = 't20', age='60', vv = mean(value, na.rm=TRUE)) %>% as.data.frame

## to samo dla 50+
z50 <- z5 %>% filter ( year >= firstY  & year < lastY ) %>% as.data.frame
z51 <- z5 %>% filter ( year == lastY ) %>% as.data.frame
zz50 <- z50 %>% group_by(name,week) %>% 
  summarise( year = 't19', age ='50', 
  vv = mean(value, na.rm=TRUE)) %>% as.data.frame
zz51 <- z51 %>% group_by(name,week) %>% 
  summarise( year = 't20', age ='50', vv = mean(value, na.rm=TRUE)) %>% as.data.frame
## łączymy do kupy
zz61 <- bind_rows(zz60, zz61, zz50, zz51)

## przechodzimy na format szeroki celem podzielenia:-)
zz61 <- zz61 %>% spread(year, vv)
zz61$yy <- zz61$t20 / zz61$t19 * 100

zz61 <- zz61 %>% filter ( week >= firstWeek  ) %>% as.data.frame
```

Wykres

```{r, warning=F, message=F, fig.width=picWd, fig.height=picHt }
p7 <- ggplot(zz61, aes(x=week, y=yy, color=age)) +
 geom_smooth(method="loess", se=F, span=spanV, size=.4) +
 geom_point(size=.4, alpha=.5) +
 geom_text(aes(label=sprintf("%.1f", yy)), vjust=-1.25, size=1.5) +
 facet_wrap( ~name, scales = "fixed") +
 xlab(label="nr tygodnia") +
 ylab(label="%") +
 theme(plot.subtitle=element_text(size=9), legend.position="top")+
 #scale_color_manual(name="Rok 2020: ", labels = c("% 2020/(średnia 2015--2015)"), values = c("yy"=farbe20 )  ) +
 scale_color_manual(name="Wiek: ", labels = c("50 i więcej", "70 i więcej"), values = c("50"=farbe19, "60"=farbe20 )) +
 ggtitle(sprintf("Zgony w 2020 (jako %% średniej z lat 2015--2019 | tygodnie: %i--%i | %i tydzień zaczyna się %s)",
        firstWeek, lastWeek, lastWeek, lastO), 
   subtitle=sprintf("*wg klasyfikacji NUTS stąd mazowieckie/stołeczne | %s", NIKW))
p7
```

## Podsumowanie

Do uzupełnienia


<!--
Local variables:
 ispell-local-dictionary: "english"
End:
-->
