---
title: "Zgony w Polsce wg rejestrów USC"
author: 
  - name: "Tomasz Przechlewski"
    email:  t.plata-przechlewski@psw.kwidzyn.edu.pl
    affiliation: "Powiślańska Szkoła Wyższa (Kwidzyn/Poland)"
description: (c) Tomasz Przechlewski / CC-BY license 
date: "Jan. 2021"
output:
  html_document:
    includes:
      before_body: misc_hdr.html
---

## Dane 

Źródłem danych są rejestry USC udostępnione pod adresem
https://dane.gov.pl/pl/dataset/1953,liczba-zgonow-zarejestrowanych-w-rejestrze-stanu-cywilnego

```{r, echo=F, message=F}
library("ggplot2")
library("dplyr")
library("tidyr")
library("scales")
library("ggthemes")
library("ggpubr")

options(scipen = 999)

theme_nikw <- function(){
 theme_wsj() %+replace%
 theme(
  panel.grid.minor = element_line(size = 0.25, linetype = 'solid', colour = "cornsilk3"),
  panel.grid.major = element_line(size = 0.25, linetype = 'solid', colour = "cornsilk3"),
  ##
  axis.text.x  = element_text(size = 6 ),
  axis.text.y  = element_text(size = 6 ),
  ## https://stackoverflow.com/questions/14379737/how-can-i-make-xlab-and-ylab-visible-when-using-theme-wsj-ggthemes
  axis.title  = element_text(family="sans", size=6),
  ## Poniższe natomiast nie działa:
  #axis.title.x  = element_text(size = 6 ),
  #axis.title.y  = element_text(size = 6 ),
  ## margin=margin(r=, t=, b = 3, l=, unit="pt")
  plot.title=element_text(family="sans", size=14, hjust=0, margin=margin(b = 3, unit="pt")),
  plot.subtitle=element_text(family="sans", size=8, hjust=0),
  legend.title=element_text(family="sans", size=8),
  plot.caption = element_text(family="sans", size = 6)
  )
}

theme_update(legend.title=element_text(family="sans", size=8), legend.position="top" )

NIKW <- "© NI-KW @ github.com/knsm-psw/NI-KW"
USC <- 'https://dane.gov.pl/pl/dataset/1953,liczba-zgonow-zarejestrowanych-w-rejestrze-stanu-cywilnego'
source <- sprintf ("%s | źródło/source: %s", NIKW, USC)
```

Pod podanym adresem są trzy pliki w tym plik zawierający liczbę zgonów wg województw
w podziale na 4 grupy: kobiety 64 lata i młodsze, mężczyźni 64 lata i młodsi,
kobiety 65 lata i starsze oraz mężczyźni 65 lat i starsi. Pliki te są aktualizowane około 10
każdego miesiąca (stan na 2020/2021)

Dane te wstępnie konwertujemy (do formatu *długiego*) i wczytujemy za pomocą:

```{r}
z <- read.csv("zgony_WW_monthly.csv", sep = ';',  header=T, na.string="NA" )
## Powinno być 64 miesiące x 16 województw = 1024 wiersze
nrow(z)
```

Obliczamy różne rzeczy typu numer pierwszego/ostatniego miesięca/roku:

```{r}
last_month <- sprintf ("%s", last(z$month))
last_month_no <- as.numeric(last_month)
first_month <- sprintf ("%s", first(z$month))
first_month_no <- as.numeric(first_month)

last_year <- sprintf ("%s", last(z$year))
last_year_no <- as.numeric(last_year)
first_year <- sprintf ("%s", first(z$year))
first_year_no <- as.numeric(first_year)
```

Ramka `zp` zawiera wszystkie lata za wyjątkiem ostatniego; ramka `zc` ostatni rok.
Obliczamy średnie wartości liczby zgonów dla jednoimiennych miesięcy:

```{r, message=F, warning=F}
zp <- z %>% filter (year < last_year_no ) %>% as.data.frame
zc <- z %>% filter (year == last_year_no ) %>% as.data.frame

## średnie dla wszystkich miesięcy za wyjątkiem ostatniego
zp <- zp %>% group_by(month, woj) %>%  summarise( 
        k64mean = mean(k64, na.rm=TRUE),
        k65mean = mean(k65, na.rm=TRUE),
        m64mean = mean(m64, na.rm=TRUE),
        m65mean = mean(m65, na.rm=TRUE)
) %>% as.data.frame

zc <- zc %>% group_by(month, woj) %>%  summarise( 
        k64c = mean(k64, na.rm=TRUE),
        k65c = mean(k65, na.rm=TRUE),
        m64c = mean(m64, na.rm=TRUE),
        m65c = mean(m65, na.rm=TRUE)
) %>% as.data.frame
```

Łączymy ramki `zp`/`zc` (w oparciu o wartości kolumn `month` oraz `woj`). 
Obliczamy wkaźniki dynamiki jako iloraz liczby zgonów w roku `r last_year`
do średniej z lat poprzednich. Liczymy także różnice pomiędzy liczbą zgonów
w roku `r last_year` a średnią z poprzednich lat:

```{r, message=F, warning=F}
zz <- left_join(zp, zc, by=c('month', 'woj'))
## różnice względem średnich z poprzednich lar
zz$k64p <- zz$k64c/zz$k64mean * 100
zz$k65p <- zz$k65c/zz$k65mean * 100
zz$m64p <- zz$m64c/zz$m64mean * 100
zz$m65p <- zz$m65c/zz$m65mean * 100
## różnice
zz$k64d <- zz$k64c - zz$k64mean
zz$k65d <- zz$k65c - zz$k65mean
zz$m64d <- zz$m64c - zz$m64mean
zz$m65d <- zz$m65c - zz$m65mean

#total <- sum(zz$k64d) + sum(zz$k65d) + sum(zz$m65d) + sum(zz$m64d)
# zamieniamy na format długi na potrzeby wykresu
zzl <- zz %>% pivot_longer(cols = k64p:m65p, names_to = "agesex", values_to = "Value")

# suma różnicy zgonów wg województw
zzdl_agg <- zz %>% group_by(woj) %>%  summarise( mm64 = sum(m64d), mm65 = sum(m65d),  
                                                 kk64 = sum(k64d), kk65 = sum(k65d))
```

Plik `LUDN_3447.csv` (pobrany z Banku Danych Lokalnych) zawiera liczbę ludności
w grupach wieku/płci wg województw. Pozwoli to obliczyć liczbę zgonów nie w liczbach bezwględnie tylko  na `C` liczby (np 10 tysięcy) ludności w danej grupie wieku/płci.

Uwaga: w pliku `LUDN_3447.csv` nie ma liczby ludności w grupie 0--64 ale łatwo ją obliczyć
jako różnicę liczby ogółem minus liczbę ludności w grupie 65+.

```{r}
woj_pop <- read.csv("LUDN_3447_0.csv", sep = ';',  header=T, na.string="NA" )
## liczymy liczbę ludności w grupie 0--64:
woj_pop$O64 <- woj_pop$O2019 - woj_pop$O65
woj_pop$K64 <- woj_pop$K2019 - woj_pop$K65
woj_pop$M64 <- woj_pop$M2019 - woj_pop$M65
```

Łączymy tabele w oparciu o kolumnę z nazwą województwa, która wszelako ma w jednej
tabeli nazwę `woj` a w drugiej `nazwa` (dlatego należy `by=c("woj"="nazwa")`)


```{r}
## złączenie na kolumnach woj <=> nazwa
zzdl_agg = left_join(zzdl_agg, woj_pop, by=c("woj"="nazwa"))
## na 10 tys
u <- 10000

zzdl_agg$mm64p1 <- zzdl_agg$mm64 / zzdl_agg$M64 * u
zzdl_agg$mm65p1 <- zzdl_agg$mm65 / zzdl_agg$M65 * u
zzdl_agg$kk64p1 <- zzdl_agg$kk64 / zzdl_agg$K64 * u
zzdl_agg$kk65p1 <- zzdl_agg$kk65 / zzdl_agg$K65 * u

## zamiana na długi format na potrzeby wykresu:
zzdl_agg_65 <- zzdl_agg %>% select (woj, mm65p1, kk65p1) %>% 
        pivot_longer(cols = mm65p1:kk65p1, names_to = "agesex", values_to = "Value")
```

Wykres 1: Różnica pomiędzy liczbą zgonów w roku `r last_year` a średnią 
z lat `r first_year`--`r last_year` (na 10 tysięcy ludności w odpowiedniej grupie wieku i płci)

```{r, warning=F, fig.width=10, fig.height=9}
pd <- ggplot(zzdl_agg_65, aes(x=woj, y=Value, fill=agesex)) +
        #geom_point(size=1.8, alpha=.3) +
        geom_bar(stat="identity", position=position_dodge(width=.4), width=.8,  alpha=.5) +
        ###
        #scale_y_continuous(breaks=seq(50, 300, by=20)) +
        xlab(label="woj/province") +
        ylab(label="zgony/deaths") +
        #
        coord_flip() +
        ggtitle(sprintf("Zgony wg województw (różnica %i - (średnia %i--%i) na 10 tys)", last_year_no, last_year_no -1, first_year_no), 
                subtitle=sprintf("Total deaths by provinces (difference %i - (average %i--%i) per 10 ths)", 
                                 last_year_no, last_year_no -1, first_year_no))
pd
```

Wykres 2: Liczba zgonów wg województw w roku `r last_year`
w porównaniu do średniej z lat `r first_year`--`r last_year` (w %)

```{r, warning=F, fig.width=10, fig.height=9}
## problem with legend in ggplot with multiple lines
## https://community.rstudio.com/t/problem-with-legend-in-ggplot-with-multiple-lines/75814/2
pe <- ggplot(zzl, aes(x=as.numeric(month), y=Value, color=agesex)) +
     geom_line(size=.8, alpha=.5) +
     geom_point(size=.8, alpha=.3) +
     ###
     scale_y_continuous(breaks=seq(50, 300, by=20)) +
     scale_x_continuous(breaks=seq(1, 12, by=2)) +
     scale_color_manual(name="Wiek/Age/ Płeć/Sex: ", 
         labels = c(m65p="M65+", m64p="M64-", k65p="K/F65+", k64p="K/F64-"),
         values = c(m65p="cyan4", m64p="cyan1", k65p="orchid4", k64p="orchid1" )) +
     xlab(label="miesiąc/month") +
     ylab(label="%") +
     geom_hline(yintercept = 100, color='red1', alpha=.4, size=.4) +
     facet_wrap( ~woj, scales = "fixed") +
     ggtitle(sprintf("Zgony wg województw (%i/(średnia %i--%i) w %%)", last_year_no, last_year_no -1, first_year_no), 
                subtitle=sprintf("Total deaths by provinces (%i/(average %i--%i) in %%)", 
                                 last_year_no, last_year_no -1, first_year_no))

pe
```

Wykres 3: Zgony w grupie mężczyzn w wieku 65 lat i starszych wg województw w latach
`r first_year`--`r last_year`:

```{r, warning=F, fig.width=10, fig.height=9}
z <- z %>% gather(key="sexage", value="nn", k64, k65, m64, m65) %>% as.data.frame()

z <- z %>% mutate(sexage=recode(sexage, 'k64'= "K 64 lata i mniej",
                            'k65'= "K 65 lat i więcej",
                            'm64'= "M 64 lata i mniej",
                            'm65'= "M 65 lat i więcej" ))

z65m <- z %>% filter (sexage == "M 65 lat i więcej" ) %>% as.data.frame()
pg65 <- ggplot(z65m, aes(x= as.factor(month), group=as.factor(year), color=as.factor(year), y=nn )) +
 geom_line(size=.5 ) +
 geom_point(size=2.5, alpha=.3) +
 geom_text(data=z65m[ z65m$year > 2019 & z65m$month > 8, ],
            aes(x= as.factor(month), y= nn,
            label=sprintf("%i", nn)), vjust=-1.25, hjust=1.25, size=1.5, alpha=.9 ) +
 xlab(label="") +
 ylab(label="tys") +
 theme_nikw()+
 labs(caption=source, color='Rok') +
 facet_wrap( ~woj, scales = "free_y") +
 ggtitle(sprintf("Zgony mężczyźni 65+ wg województw (Polska)"), 
       subtitle=sprintf("Total deaths males 65+ by provinces(Poland)"))
pg65
```

Wykres 4: Zgony w grupie mężczyzn w wieku 64 lata i młodszych wg województw w latach
`r first_year`--`r last_year`:

```{r, warning=F, fig.width=10, fig.height=9}
z64m <- z %>% filter (sexage == "M 64 lata i mniej" ) %>% as.data.frame()
pg64 <- ggplot(z64m, aes(x= as.factor(month), group=as.factor(year), 
                         color=as.factor(year), y=nn )) +
        geom_line(size=.5 ) +
        geom_point(size=2.5, alpha=.3) +
        geom_text(data=z64m[ z64m$year > 2019 & z64m$month > 8, ],
                  aes(x= as.factor(month), y= nn,
                      label=sprintf("%i", nn)), vjust=-1.25, hjust=1.25, size=1.5, alpha=.9 ) +
        xlab(label="") +
        ylab(label="tys/ths") +
        theme_nikw()+
        labs(caption=source, color='Rok/Year') +
        facet_wrap( ~woj, scales = "free_y") +
        ggtitle(sprintf("Zgony mężczyźni 64- wg województw (Polska)"), 
                subtitle=sprintf(" Total deaths males 0--64 by provinces (Poland)"))
pg64
```

Wykres 5: Zgony w grupie kobiet w wieku 65 lat i starszych wg województw w latach
`r first_year`--`r last_year`:


```{r, warning=F, fig.width=10, fig.height=9}
z65f <- z %>% filter (sexage == "K 65 lat i więcej" ) %>% as.data.frame()
pf65 <- ggplot(z65f, aes(x= as.factor(month), group=as.factor(year), color=as.factor(year), y=nn )) +
        geom_line(size=.5 ) +
        geom_point(size=2.5, alpha=.3) +
        geom_text(data=z65f[ z65f$year > 2019 & z65f$month > 8, ],
                  aes(x= as.factor(month), y= nn,
                      label=sprintf("%i", nn)), vjust=-1.25, hjust=1.25, size=1.5, alpha=.9 ) +
        #scale_y_continuous(breaks=seq(2500, 25000, by=2500)) +
        #coord_cartesian(ylim = c(0, max(z$nn, na.rm = T))) +
        xlab(label="") +
        ylab(label="tys") +
        theme_nikw()+
        labs(caption=source, color='Rok') +
        facet_wrap( ~woj, scales = "free_y") +
        ggtitle(sprintf("Zgony kobiety 65+ wg województw (Polska)"), 
                subtitle=sprintf("Total deaths females 65+ by provinces (Poland)"))
pf65
```

Wykres 6: Zgony w grupie kobiet w wieku 64 lata i młodszych wg województw w latach
`r first_year`--`r last_year`:

```{r, warning=F, fig.width=10, fig.height=9}
z64f <- z %>% filter (sexage == "K 64 lata i mniej" ) %>% as.data.frame()
pf64 <- ggplot(z64f, aes(x= as.factor(month), group=as.factor(year), color=as.factor(year), y=nn )) +
        geom_line(size=.5 ) +
        geom_point(size=2.5, alpha=.3) +
        geom_text(data=z64f[ z64f$year > 2019 & z64f$month > 8, ],
                  aes(x= as.factor(month), y= nn,
                      label=sprintf("%i", nn)), vjust=-1.25, hjust=1.25, size=1.5, alpha=.9 ) +
        #scale_y_continuous(breaks=seq(2500, 25000, by=2500)) +
        #coord_cartesian(ylim = c(0, max(z$nn, na.rm = T))) +
        xlab(label="") +
        ylab(label="tys") +
        theme_nikw()+
        labs(caption=source, color='Rok') +
        facet_wrap( ~woj, scales = "free_y") +
        ggtitle(sprintf("Zgony kobiety 64- wg województw (Polska)"), 
                subtitle=sprintf("Total deaths females 0--64 by provinces (Poland)"))
pf64
```

## Podsumowanie

W roku `r last_year`
w Polsce zanotowano `r sum(zz$k64d) + sum(zz$k65d) + sum(zz$m65d) + sum(zz$m64d)` zgonów
(ogółem we wszytkich grupach) 
więcej w  porównaniu do średniej z lat `r first_year`--`r last_year_no -1`

<!--
Local variables:
 ispell-local-dictionary: "english"
End:
-->
